【裁判字號】    98,上訴,1861
【裁判日期】    981117
【裁判案由】    強盜等
【裁判全文】
臺灣高等法院臺中分院刑事判決        98年度上訴字第1861號
上  訴  人
即  被  告  丙○○
指定辯護人  黃敏雄  律師
上  訴  人
即  被  告  甲○○
上  一  人
指定辯護人  本院公設辯護人  賴泰鈞
上列上訴人等因強盜等案件，不服臺灣彰化地方法院98年度訴字
第1105號，中華民國98年7月29日第一審判決（起訴案號：臺灣
彰化地方法院檢察署98年度偵字第4431號），提起上訴，本院判
決如下：
    主  文
上訴駁回。
    事  實
一、丙○○前於民國（下同）95年間因施用毒品案件，經台灣彰
    化地方法院以95年度訴字第1851號判決就其4次施用第一級
    毒品犯行各判處有期徒刑7月，並定應執行有期徒刑1年10月
    ，經本院以96年度上訴字第172號判決駁回上訴確定，嗣經
    本院以96年度聲減字第2035號裁定就前開施用第一級毒品4
    罪均減刑為有期徒刑3月又15日，並定應執行刑為有期徒刑
    11月確定；另於96年間因施用毒品案件，經臺灣雲林地方法
    院以96年度訴字第673號判決就其4次施用第一級毒品犯行各
    判處有期徒刑8月，並均減刑為有期徒刑4月，且定應執行有
    期徒刑1年確定，並與上開案件之應執行刑有期徒刑11月接
    續執行，於98年1月31日縮短刑期執行完畢。甲○○前有違
    反毒品危害防制條例、竊盜、搶奪等前科，其復於95年間因
    施用第一級毒品案件，經台灣彰化地方法院以95年度訴字第
    1210號判決判處有期徒刑10月，並經本院以95年度上訴字第
    2237號判決駁回上訴確定（下稱第一案）；又於96年間因施
    用第一級毒品案件，經臺灣嘉義地方法院以96年度訴字第27
    9號判決判處有期徒刑9月確定（下稱第二案）；又因施用第
    一級毒品案件，經臺灣嘉義地方法院以96年度訴字第193號
    判決判處有期徒刑7月確定（下稱第三案），嗣經臺灣嘉義
    地方法院以96年度聲減字第243號裁定第一、二案各減刑為
    有期徒刑5月、4月又15日確定；再經臺灣嘉義地方法院以96
    年度聲減字第1375號裁定，就第三案減刑為有期3月又15日
    ，且就第二、三案減得之刑定應執行刑為有期徒刑7月確定
    ，並與第1案減得之刑接續執行，於97年2月15日執行完畢。
二、丙○○、甲○○均不知悔改，因缺錢購買毒品施用，竟共同
    基於意圖為自己不法所有之犯意聯絡，於98年5月12日凌晨1
    時之前，在彰化縣溪湖鎮○○里○○○街24號甲○○住處共
    謀先仃竊機車後，再持甲○○事先準備西瓜刀1把，至便利
    超商實行強盜財物行為。先於98年5月12日凌晨1時許，在彰
    化縣溪湖鎮○○路286 號前，推由丙○○持自備鑰匙（未扣
    案）竊取戊○○所有停放在上址之車牌號碼MT7-407號重型
    機車，甲○○則在旁把風，得手後即由丙○○騎乘竊得之機
    車搭載甲○○沿途尋找作案目標，於同日凌晨1時18分許，
    行經彰化縣溪湖鎮○○路243號「全家便利商店」，丙○○
    、甲○○因見店內僅有1位店員且無顧客，而店員亦不在櫃
    臺，認有機可乘，遂由丙○○坐在機車上等候接應並把風，
    甲○○則雙手穿戴其所有之手套以防遭刀刃割傷，而以手倒
    拿刀子且將刀刃夾在大腿外側之方式，攜帶其所有客觀上足
    以對人之生命、身體、安全構成威脅可供兇器使用之刀子1
    把（刀刃長23.5公分、刀柄長12公分）進入前開超商內，並
    向店員丁○○佯稱欲購買香菸，待丁○○進入櫃臺打開收銀
    機準備結帳之際，甲○○即取出前開預藏之刀子1支指向丁○○，喝令丁○○將收銀機內之金錢交出，而以此脅迫方式
    至使丁○○不能抗拒，將收銀機內之現金新臺幣（下同）3
    千元（均為百元鈔）交予甲○○，甲○○得手後旋步出該店
    坐上丙○○騎乘之前開機車逃逸，丙○○、甲○○並隨即前
    往彰化縣田尾鄉某處以強盜所得之3千元現金購買第一級毒
    品海洛因後朋分施用，再將上開竊得之機車棄置在彰化縣溪
    湖鎮鹿島橋附近之舊濁水溪河畔。嗣經警循線查獲，並扣得
    甲○○所有供犯前揭強盜犯行所用之手套1雙及刀子1把，而
    悉上情。
三、案經彰化縣警察局溪湖分局報告臺灣彰化地方法院檢察署檢
    察官偵查起訴。
    理  由
一、程序部分：
  (一)按被告以外之人於偵查中向檢察官所為陳述，除顯有不可信
    之情況者外，得為證據，刑事訴訟法第159條之1第2項定有
    明文。偵查中對被告以外之人（包括證人、鑑定人、告訴人
    、被害人及共同被告等）所為之偵查筆錄，或被告以外之人
    向檢察官所提之書面陳述，性質上均屬傳聞證據。惟現階段
    刑事訴訟法規定檢察官代表國家偵查犯罪、實施公訴，依法
    其有訊問被告、證人及鑑定人之權，證人、鑑定人且須具結
    ，而實務運作時，檢察官偵查中向被告以外之人所取得之陳
    述，原則上均能遵守法律規定，不致違法取供，其可信度極
    高，職是，被告以外之人前於偵查中已具結而為證述，除反
    對該項供述得具有證據能力之一方，已釋明「顯有不可信之
    情況」之理由外，不宜以該證人未能於審判中接受他造之反
    對詰問為由，即遽指該證人於偵查中之陳述不具證據能力。
    故本件證人即被告丙○○、甲○○於檢察官偵查中經具結之
    陳述，其等未曾提及檢察官在偵查時有不法取供之情形，被
    告丙○○、甲○○及其等之辯護人復未釋明上開證人之陳述
    有顯不可信之情況，依上說明，上開證人於偵查中經具結之
    證言自均具有證據能力。
  (二)按被告以外之人於審判外之言詞或書面陳述，除法律有規定
    者外，不得作為證據。被告以外之人於審判外之陳述，雖不
    符前4條之規定，而經當事人於審判程序同意作為證據，法
    院審酌該言詞陳述或書面陳述作成時之情況，認為適當者，
    亦得為證據。當事人、代理人或辯護人於法院調查證據時，
    知有第159條第1項不得為證據之情形，而未於言詞辯論終結
    前聲明異議者，視為有前項之同意，刑事訴訟法第159條之1
    、第159條之5分別定有明文。經查，本判決下列所引用之被
    告以外之人於審判外之陳述（含言詞及書面陳述，指證人即
    被害人丁○○、戊○○於警詢時之證述、贓物認領保管單、
    彰化縣警察局車輛協尋電腦輸入單、彰化縣警察局車輛尋獲
    電腦輸入單），檢察官、被告2人及其等之辯護人於原審準
    備程序及審判期日對該等證據均表示無意見而不予爭執，且
    迄言詞辯論終結前亦未聲明異議，原審審酌上開證據資料製
    作時之情況，尚無違法不當及證明力明顯過低之瑕疵，認為
    以之作為證據應屬適當，揆諸前開規定，應認上開證據均有
    證據能力。
  (三)至卷附監視錄影畫面翻拍照片、查獲照片及扣案之證物等，
    非屬供述證據，無傳聞法則之適用，且與本案待證事實具有
    關連性，復無證據證明係執法人員違法取得或製作之物，經
    查又無不得作為證據之事由，自得採為證據。
二、訊據上訴人即被告（下稱被告）丙○○對於上開竊盜及強盜
    事實坦白承認，訊據上訴人即被告（下稱被告）甲○○固不
    否認參與竊盜犯行，惟否認有強盜犯行，辯稱：於便利商店
    索取財物之過程，伊沒有施行強暴脅迫的行為，當時只是要
    被害人錢拿出來，沒有要傷害他的意思，是被害人自己主觀
    上心生畏懼拿錢給伊，不是伊是強取的，不應成立強盜罪，
    只應成立恐嚇取財罪云云。經查：
  (一)上開竊盜、強盜等事實，業據被告等於原審坦承不諱，且其
    等2人於偵查中均具結證稱：其2人因毒癮發作而謀議犯案，
    乃先於上開時、地由被告丙○○下手竊取上開機車，被告甲○○把風，隨後其2人便騎乘竊得機車行經上開超商，推由
    被告甲○○持刀進入該超商強盜財物，被告丙○○則在店外
    把風接應等情明確，核與證人即被害人丁○○、戊○○於警
    詢時證述情節相符（見警卷第13至18頁），復有贓物認領保
    管單、彰化縣警察局車輛協尋電腦輸入單、彰化縣警察局車
    輛尋獲電腦輸入單各1紙（見警卷第42、55、56頁）、監視
    錄影畫面翻拍照片6張（見警卷第43至45頁）、查獲照片27
    張（見警卷第46至54頁、第62至64頁）在卷可稽。此外，並
    有被告甲○○所有供強盜所用之刀子1把、手套1雙及被告甲○○於強盜時所穿戴之半罩式安全帽1頂、黑色短袖上衣1件
    、長褲1條、鞋子1雙扣案可資佐證，被告丙○○、甲○○於
    原審之任意性自白，堪認與事實相符。
  (二)按強盜罪之行為態樣包含強暴與脅迫，所謂強暴，係直接或
    間接對於人之身體施以暴力，以壓制被害人之抗拒之狀態而
    言；脅迫則係指行為人以威嚇之方法，使被害人心理上產生
    恐懼，以達到至使不能抗拒之程度。如「以西瓜刀架在屋內
    之人頸部」，係對被害人身體施以暴力，固屬「強暴」，另
    「以揮舞西瓜刀（或敲打桌子方式）威嚇在場之人」，則係
    以威嚇之方法使被害人心理上產生恐懼，應屬「威脅」之範
    圍；強盜罪之強暴、脅迫，祇須抑壓被害人之抗拒或使被害
    人身體上、精神上處於不能抗拒之狀態為已足，其暴力縱未
    與被害人身體接觸，仍無礙於強盜罪責之成立；若當場對被
    害人施以強暴脅迫，達於不能抗拒之程度，即係強盜行為，
    不能再論以恐嚇取財罪名，至被害人有無抗拒，或行為人持
    以實施強暴脅迫之兇器是否取自被害人之處所，及行為後如
    何離去，均於其是否為強盜，不生影響；如果施用強暴脅迫
    使人不能抗拒而為奪取，即應成立強盜之罪。至所謂強暴脅
    迫手段，祇須抑壓被害人之抗拒，足以喪失其意思自由為已
    足，縱令被害人實際並無抗拒行為，仍於強盜罪之成立，不
    生影響；強盜罪之強暴、脅迫，以所施用威嚇之程度，客觀
    上足以壓抑被害人之意思，至使不能抗拒為已足。至施用之
    威嚇手段，客觀上是否足以壓抑被害人之意思自由，應依一
    般人在同一情況下，其意思自由是否因此受壓制為斷，不以
    被害人之主觀意思為準（最高法院94年度臺上字第7041號、
    89年度臺上字第3035號判決、91年度臺上字第2653號、92年
    度臺上字第2982號、87年度臺上字第3705號判決參照）。本
    件被告甲○○於深夜時分，持客觀上足以對人之生命、身體
    、安全構成威脅可供兇器使用之刀子1把進入上開便利商店
    內，並持刀指向店員，喝令店員將收銀機內之金錢交出，對
    被害人之人身安全已具緊迫之危險，一般智識水平之人身處
    此種情境，當足以感受自身生命、身體、安全所可能遭受之
    危險，於客觀上顯已達到使一般人在心理上已喪失自由意志
    而處於不能抗拒之狀態，揆諸前揭說明，被告甲○○顯係以
    脅迫之方式，使上開店員喪失意思自由而達到不能抗拒之程
    度，以遂行強取錢財之目的，縱店員當場並無明顯之抵抗行
    為，仍不影響強盜罪之成立。是被告甲○○前開所辯，乃卸
    責飾詞，委無可採。
  (三)被告丙○○之辯護人於本院辯護稱：同案被告甲○○「持刀
    」，被告丙○○並不知情，同案被告甲○○實施犯罪時，自
    入門始至出門止其間為被告耳目所不及，亮刀作勢、出言恫
    嚇，洵非共犯被告所能預見，與共犯被告無涉等語。惟查，
    被告丙○○於本院審理時供陳：「（審判長問：你原來在被
    告甲○○家，甲○○準備好了西瓜刀，你們再一起去偷機車
    ？）甲○○準備好西瓜刀的時候我並不知情。一直到偷完機
    車，他要進超商之前，交刀子夾在身上的時候，我看到才知
    道。（審判長問：但在原審你說在甲○○家，你跟甲○○有
    先提到準備西瓜刀到超商去要拿錢比較容易得手，是嗎？）
    是的。（見本院98年11月10日審理筆錄第8頁），足徵被告2
    人確有持刀進入超商強盜取財之犯意聯絡及行為分擔甚明，
    辯護人前揭辯護意旨，委無可採。綜上所述，被告2人之犯
    行均堪認定，應予依法論科。
三、按刑法第321條第1項第3款所「攜帶兇器而犯之者」，係以
    行為人攜帶兇器為其加重條件，此所謂兇器，其種類並無限
    制，凡客觀上足對人之生命、身體、安全構成威脅，具有危
    險性之兇器均屬之，且祇須犯罪時攜帶此種具有危險性之兇
    器為已足，並不以攜帶之初有行兇之意圖為必要（最高法院
    79年度臺上字第5253號判例要旨可供參照）。查被告甲○○
    為上開強盜犯行時所持之刀子1把，刀刃長23.5公分、刀柄
    長12公分，且係屬金屬材質、質地堅硬，業據原審調取該扣
    案刀子1把勘驗屬實，客觀上足為對人之生命、身體、安全
    構成威脅之兇器無訛。核被告甲○○、丙○○所為，均係犯
    刑法第320條第1項之普通竊盜罪及同法第330條第1項之攜帶
    兇器強盜罪。又刑法上之強盜罪，以施用強暴、脅  迫等手
    段而奪取或使人交付財物為構成要件，在場把風，固非實施
    強盜罪構成要件之行為，但其夥同行劫，如係為自己犯罪之
    意思而參與，則雖僅擔任把風而未實行劫取財物，仍應依共
    同正犯論科（最高法院著有24年上字第2868號判例參照）。
    本件被告甲○○、丙○○均因缺錢購毒施用而共謀持刀強盜
    超商，且強盜所得亦用以購買毒品朋分施用乙情，業經被告
    2人供明在卷，則雖被告丙○○僅在上開便利商店外擔任把
    風工作，揆諸前揭說明，仍應就強盜犯行負共同正犯之罪責
    甚明。被告甲○○、丙○○就上開犯行，具有犯意聯絡及行
    為分擔，皆為共同正犯。被告丙○○、甲○○所犯上開2罪
    ，犯意各別，行為互殊，應予分論併罰。又被告丙○○、甲○○2人均有事實欄一所載科處有期徒刑及執行完畢紀錄，
    有臺灣彰化地方法院檢察署刑案資料查註紀錄表及臺灣高等
    法院被告前案紀錄表各2份在卷可考，渠等均於5年以內故意
    再犯本件有期徒刑以上之2罪，均為累犯，應各依刑法第47
    條第1項之規定加重其刑。
四、原審依據上述理由，適用刑法第28條、第320條第1項、第33
    0條第1項、第47條第1項、第51條第5款、第38條第1項第2款
    ，刑法施行法第1條之1，並審酌被告丙○○、甲○○正值青
    年，不思以正當途徑獲取個人所需，任意竊取他人財物，僅
    因缺錢購買毒品，竟圖以強盜之方式貪圖不法利益，犯罪之
    動機、目的可議，且利用凌晨時分，以攜帶兇器之方式，強
    盜財物，行徑惡劣，對被害人造成心理之驚嚇甚鉅，嚴重危
    害社會治安，敗壞善良風氣，兼衡被告2人之素行、上開強
    盜行為獲取之利益及其等之犯後態度等一切情狀，各分別量
    處有期徒刑4月、7年4月，並各定其應執行之刑。並敘明扣
    案之刀子1把及手套1雙，係被告甲○○所有並供犯本案強盜
    犯行所用之物，業據被告甲○○於原審審理時供明：扣案之
    手套、刀子均為其所有，手套是其作案時穿戴，因為其是將
    刀刃用手夾住，所以才會戴手套，如此才不會傷到手，而且
    夾住刀刃比較不會被發現等語在卷（見原審98年7月15日審
    判筆錄第4頁），基於共犯連帶沒收理論，對被告甲○○、
    丙○○2人所犯強盜罪部分均應依刑法第38條第1項第2款之
    規定，諭知沒收。未扣案被告丙○○用以行竊上開機車之自
    備鑰匙，因非違禁物，亦無證據證明現仍存在，為免執行困
    難，爰不另宣告沒收。至扣案之半罩式安全帽1頂、黑色短
    袖上衣1件、長褲1條、鞋子1雙，僅係被告甲○○作案當時
    所穿戴，尚難認係供本案強盜犯行使用，故均不另為沒收之
    諭知，核其認事用法俱無不當，量刑亦稱允洽。被告丙○○
    上訴指稱原審量刑過重，請求從輕量刑云云，惟原審已審酌
    刑法第57條各款所列情狀，量處之刑接近法定最低刑期，並
    未失之過重；被告甲○○於本院上訴指稱：原審是用法條不
    當，應該是用恐嚇取財才對云云，惟如前揭敘明，被告甲○○深夜持刀進入超商，以脅迫之方式，使上開店員喪失意思
    自由而達到不能抗拒之程度，縱店員當場並無明顯之抵抗行
    為，仍不影響強盜罪之成立，被告甲○○所辯顯係卸責之詞
    。是被告2人之上訴，均非有理由，均應駁回其等上訴。
據上論斷，應依刑事訴訟法第368條，判決如主文。
本案經檢察官乙○○到庭執行職務。
中    華    民    國    98    年    11    月    17    日
            刑事第七庭   審判長法  官 林  榮  龍
                               法  官 李  秋  娟
                               法  官 江  錫  麟
以上正本證明與原本無異。
強盜罪部分，得上訴。
竊盜罪部分，不得上訴。
如不服本判決應於收受送達後十日內向本院提出上訴書狀，其未
敘述上訴理由者，並得於提起上訴後十日內向本院補提理由書（
均須按他造當事人之人數附繕本）「切勿逕送上級法院」。
                               書記官 鄧  智  惠
中    華    民    國    98    年    11    月    18    日
附錄本案論罪科刑法條：
刑法第320條：
  意圖為自己或第三人不法之所有，而竊取他人之動產者，為竊
  盜罪，處5年以下有期徒刑、拘役或5百元以下罰金。
  意圖為自己或第三人不法之利益，而竊佔他人之不動產者，依
  前項之規定處斷。
  前二項之未遂犯罰之。
刑法第330條：
  犯強盜罪而有第321條第1項各款情形之一者，處7年以上有期
  徒刑。
  前項之未遂犯罰之。


司法院資訊處製作；財團法人民間司法改革基金會備份。
